【裁判字號】    95,上訴,179
【裁判日期】    950907
【裁判案由】    違反貪污治罪條例
【裁判全文】
臺灣高等法院臺南分院刑事判決         95年度上訴字第179號
上  訴  人  臺灣嘉義地方法院檢察署檢察官
被      告  丙○○
選任辯護人  蔡碧仲律師
            陳偉展律師
被      告  乙○○
指定辯護人  本院公設辯護人庚○○
被      告  己○○
選任辯護人  林彥百律師
被      告  甲○○
選任辯護人  吳啟勳律師
被      告  壬○○
選任辯護人  汪玉蓮律師
上列上訴人因被告違反貪污治罪條例等案件，不服臺灣嘉義地方
法院九十四年度訴字第十八號，中華民國九十四年十二月卅日第
一審判決（起訴案號：臺灣嘉義地方法院檢察署九十三年度偵字
第一九三０號），提起上訴，本院判決如下：
    主  文
原判決關於乙○○、甲○○、壬○○部分撤銷。
乙○○、甲○○共同連續為受託執行公務之人員，對於主管之事
務直接圖私人不法之利益，各處有期徒刑伍年陸月，均褫奪公權
參年。
壬○○以詐術使開標發生不正確結果，處有期徒刑柒月。
其他上訴駁回（即被告丙○○、己○○無罪部分）。
    事  實
一、提報計畫書部分：
    乙○○係嘉義縣溪口鄉農會推廣股股長，甲○○則為推廣股
    職員，均係受嘉義縣政府所託，負責農業推廣政策及農民所
    需計畫研擬及執行工作，乙○○、甲○○等二人，係以從事
    前揭工作為其業務，均為受託處理公務之人員。丙○○（為
    無罪判決，詳如後述）於民國（下同）八十八年間，得知溪
    口鄉農會，受託辦理農業推廣業務，得向行政院農業委員會
    （下稱農委會）中部辦公室（農委會中部辦公室現已改制為
    農委會農糧署）提報計畫，並依農委會農業推廣政策，取得
    補助，且依補助對象不同，而有不同比例補助款（補助產銷
    班共同使用者，補助比例不逾二分之一；補助產銷班員個人
    使用者，補助比例不逾三分之一）。丙○○為興建花卉溫室
    ，供己使用，以補助產銷班員個人使用方式（即補助比例不
    逾三分之一），向溪口鄉農會提出「溪口鄉輔導產銷班發展
    精緻農業計畫、溪口鄉輔導花卉及蔬菜產銷班發展精緻農業
    計畫」（下稱系爭二計畫），乙○○即指示，己○○（為無
    罪判決，詳如後述）、甲○○二人，依照丙○○所提供計畫
    資料，編製成系爭二計畫書後，陳報嘉義縣政府，由嘉義縣
    政府核轉農委會中部辦公室申請補助款，農委會中部辦公室
    經刪改計畫金額後，使得補助比例逾三分之一（即逾三分之
    一，不逾二分之一），而使丙○○所興建花卉溫室，成為補
    助產銷班共同使用，並將系爭二計畫列入「行政院農業委員
    會中部辦公室農業行政及建設計畫」項下，並經嘉義縣政府
    函告溪口鄉農會，請該會依行政院農業委員會主管計畫經費
    處理手冊及政府採購法有關規定辦理。詎乙○○、甲○○未
    依上開農委會修正後計畫書，將系爭二計畫已屬補助產銷班
    共同使用等情，公告予花卉第一產銷班其他班員知悉。嗣系
    爭二項計劃，經溪口鄉農會以公開招標方式，由壬○○以「
    旭利工程五金行」名義得標，並於興建後由甲○○、乙○○
    驗收後，乙○○、甲○○猶未公告予花卉第一產銷班其他班
    員知悉，得共同使用系爭二計畫中花卉溫室，致使花卉第一
    產銷班其他班員無法使用，而圖利丙○○個人獨佔使用賺取
    私利。丙○○因獨佔使用系爭二花卉溫室，共獲利新台幣（
    下同）1815萬7722元（計算方式：自九十年十二月起，至九
    十一年十二月止，獲得花苗代工費為1069萬1077元；另自九
    十二年一月起，至九十二年十二月止，獲得花苗代工費為74
    6萬6645元，合計1815萬7722元）。
二、違反政府採購法部分：
    又嘉義縣溪口鄉農會因承辦系爭二計畫，而辦理系爭二計畫
    中之工程，即精密型溫室新建工程、精密型花卉育苗溫室新
    建工程（下稱系爭二項工程），壬○○因丙○○曾向其詢價
    ，得知溪口鄉農會將公開招標系爭二項工程，乃於八十九年
    六月十三日（第一次公開招標前），向戊○○借用「旭利工
    程五金行」名義投標，然第一次公開招標，因投標家數不足
    三家而流標。嗣於八十九年六月廿七日，嘉義縣溪口鄉農會
    ，依政府採購法第四十八條第二項規定（即流標後，再行招
    標不受須有三家廠商限制），再辦理第二次投標，壬○○為
    求標得該工程，乃於投標前，再向戊○○借用戊○○妻子翁
    沈秀琴為負責人（名義上負責人）之「泰冠工程有限公司」
    ，而以「旭利工程五金行、泰冠工程有限公司」二家，參與
    投標。嗣開標結果，因僅有「旭利工程五金行、泰冠工程有
    限公司」二家投標，在壬○○實質掌控競標價格下，上開二
    項系爭工程，果然由「旭利工程五金行」分別以二千零三十
    萬一千五百零三元、一千四百十二萬五千一百三十五元，標
    得系爭二項溫室新建工程，因壬○○投標時掌控「旭利工程
    五金行、泰冠工程有限公司」二家競標價格，無異虛增投標
    家數，而使市場上競爭狀態不存在，致使招標單位（即溪口
    鄉農會）誤信競爭存在，侵害市場上競爭效能，使開標發生
    不正確結果。
三、案經法務部調查局嘉義縣調查站移送臺灣嘉義地方法院檢察
    署檢察官偵查起訴。
    理  由
甲、有罪部分：
一、圖利部分：
  (一)訊據被告乙○○、甲○○均否認有圖利犯行；被告乙○○、
    甲○○並辯稱：渠等僅基於服務農民立場，將丙○○提出計
    畫書，繕打為標準格式，尚須經過農會總幹事、理事核章，
    再提報嘉義縣政府，轉農委會中部辦公室審核，當初計畫書
    即申請補助三分之一，是以個人名義提出申請補助，送往中
    部辦公室後，經承辦人員刪改後，致補助比例超過三分之一
    接近二分之一，並非其等所能干涉云云。惟查：
  (二)被告乙○○、甲○○均為刑法上公務員：
  1.緣政府為增進農民智識技能，增加農業生產，發展農村經濟
    ，改良農村社會及改善農民生活為目的，辦理農業推廣業務
    ，乃由行政院農業委員會（下稱農委會）監督全國農業推廣
    業務，而由直轄市或縣市主管機關，應依據地方農業產業特
    性、農業發展潛力、農業人口、耕地面積及中央主管機關所
    訂農業推廣實施方案，研訂農業推廣計畫，報中央主管機關
    備查後實施；又為配合農業推廣政策和社會發展需要，主管
    機關得委託學校、農民團體、企業組織及農業推廣有關之財
    團或社團法人，研提農業推廣計畫，辦理農業推廣工作，主
    管機關得予以補助，農業推廣實施辦法第七、十條分別定有
    明文（按主管機關依據農業發展條例第六十七條授權訂定農
    業推廣相關法令，先後於十八年五月十五日發佈農業推廣規
    程，嗣於八十九年八月卅日廢止；八十九年五月十七日發佈
    農業推廣實施辦法，嗣於九十二年三月卅一日廢止；九十年
    二月廿七日發佈農業推廣實施方案。農業發展條例第六十七
    條：主管機關應指定專責單位，或置農業推廣人員，辦理農
    業推廣業務，必要時，得委託校院、農民團體、農業財團法
    人、農業社團法人、企業組織或有關機關、團體辦理，並予
    以輔導、監督及評鑑；其經評鑑優良者，並得予以獎勵。前
    項評鑑項目、計分標準、成績評定、獎勵及其他應遵行事項
    之辦法，由中央主管機關定之）。由此可知，農業推廣業務
    ，乃由農委會統籌辦理，而由直轄市或縣市主管機關負責辦
    理，惟得依法委託其他機關團體辦理。故本件有關嘉義縣農
    業推廣業務，得由嘉義縣政府自行研提農業推廣計畫，辦理
    農業推廣工作，或由嘉義縣政府委託其他機關團體，如所轄
    各農會，代為研提農業推廣計畫，辦理農業推廣工作。惟若
    嘉義縣政府委託其他機關團體，代為辦理農業推廣業務者，
    受託機關或團體，就所託辦理農業推廣業務範圍，即為刑法
    第十條第二項所稱受國家、地方自治團體所屬機關依法委託
    ，從事與委託機關權限有關之公共事務者，而為刑法上公務
    員，合先說明。
  2.查本件「溪口鄉輔導產銷班發展精緻農業計畫、溪口鄉輔導
    花卉及蔬菜產銷班發展精緻農業計畫」（下稱系爭二計畫）
    ，為嘉義縣政府依法應負責農業推廣業務，本應依法自行研
    提計畫，惟經嘉義縣政府委託由溪口鄉農會研提，有行政院
    農業委員會農糧署九十五年六月廿三日農糧生字第09510106
    47號函、嘉義縣政府九十五年六月卅日府農務字第09500937
    97號函在卷可稽（詳上訴卷(一)二七一、二八六頁）。依此，
    溪口鄉農會就受託辦理農業推廣業務相關業務，自為刑法上
    公務員，殆無疑義。本件被告乙○○，於八十一年六月間至
    九十年五月間，擔任溪口鄉農會推廣股股長，職掌農事、家
    政、四健等業務輔導推廣之審核及督導；被告甲○○於八十
    九年三月一日起，調任溪口鄉農會推廣股，負責農事產銷班
    輔導計畫、上級委辦計畫等業務等情，業據被告乙○○、甲○○供述在卷（詳調查站卷(一)四四頁背面、五四頁背面）。
    又系爭二計畫，其中「溪口鄉輔導花卉及蔬菜產銷班發展精
    緻農業計畫」，由被告甲○○負責編造，另「溪口鄉輔導產
    銷班發展精緻農業計畫」，則由被告己○○編造完成，但自
    八十九年三月一日起，亦改由被告甲○○接手作業等情，業
    據被告甲○○供明在卷（詳調查站卷(一)五五頁），核與被告
    己○○供述相符（詳調查站卷(一)五０頁背面至五一頁），並
    有卷附系爭二計畫相關公文可佐（詳調查站卷一至二○頁，
    上訴卷(一)二四四至二六二頁）。上開原由己○○承辦「溪口
    鄉輔導產銷班發展精緻農業計畫」，嗣因業務調動，改由被
    告甲○○接手，該計畫經嘉義縣政府函請溪口鄉農會，依修
    正後計畫書辦理，乃由被告甲○○負責簽辦（詳調查站卷(一)
    八頁）。是系爭二計畫經農委會修正後，均交由被告甲○○
    負責辦理，堪可認定。故溪口鄉農會受託辦理農業推廣業務
    （即系爭二計畫經農委會修正後），乃由被告甲○○負責承
    辦、被告乙○○負責審核及督導，則被告乙○○、甲○○就
    辦理農業推廣業務範圍，自均為刑法上公務員無疑。至農委
    會及嘉義縣政府上開函文固稱，系爭二計畫乃嘉義縣政府輔
    導溪口鄉農會申請補助辦理，嘉義縣政府僅依行政程序函轉
    云云。然此乃因嘉義縣政府將該農業推廣業務，委託溪口鄉
    農會辦理，嘉義縣政府立於監督地位，依行政程序函轉，非
    謂溪口鄉農會係單純將農民所提計畫提報縣政府，即非屬受
    託處理公務。是被告乙○○、甲○○辯稱：渠等係基於為民
    服務立場，協助被告丙○○將其計畫書，繕打成標準格式，
    提報嘉義縣政府云云，為卸責之詞，要非可採。
  (三)圖利犯行：
  1.查行政院農業委員會主管計畫補助標準，補助對象若係產銷
    班者，補助比例以不逾二分之一為原則；補助對象若係產銷
    班員者，補助比例以不逾三分之一為原則，此觀諸卷附行政
    院農業委員會農糧署九十四年四月十九日農糧企字第941007
    15函說明：「農業產銷班為經營發展上的需要，得由輔導單
    位向縣市政府或本署申請產銷班輔導計畫，所申請計畫經縣
    市政府或核轉本署，審查核定即可依規定獲得核定金額之補
    助；又目前政府補助農業產銷班現代化產銷設施標準為，如
    為產銷班共同利用部分最高補助二分之一，產銷班員個別使
    用部分最高補助三分之一；產銷班共同利用部分，受補助產
    銷班需訂定共同利用設施管理辦法」等語即明（詳原審卷(一)
    七七至七八頁），並有行政院農業委員會主管計畫補助標準
    在卷可憑（詳上訴卷(一)三０一至三四三頁）。而上開補助比
    例，因補助對象不同，而有所不同，亦為被告乙○○、甲○○所明知，並據被告甲○○、乙○○供述在卷（詳原審卷(二)
    一０六、一二八頁）。是被告乙○○、甲○○對因受補助比
    例不同，而必須提供產銷班共同利用，或僅提供產銷班員個
    人利用等情，有所差異，為渠等所明知，亦可認定。依此可
    知，無論產銷班或是產銷班員，均得以申請補助，僅補助比
    例有別，於補助產銷班部分，最高補助金額為二分之一，但
    必須提供供產銷班共同利用；於補助產銷班員部分，最高補
    助三分之一，得僅提供產銷班員個人使用。
  2.本件系爭二計畫申請之初，即以補助丙○○個人使用方式，
    以個人名義提出申請，業據被告丙○○供述在卷（詳調查站
    卷(一)七九頁，偵查字卷三九頁，原審卷(二)三一至三二頁），
    核與證人劉芳梅（即農委會中部辦公室審核技士）證稱：系
    爭計畫未修改前，是個人申請，因比例是三分之一等語（詳
    原審卷(二)一九二頁）。且觀諸溪口鄉農會提報上揭二計畫書
    ，所申請補助款，確均係以不逾三分之一方式為之，業經本
    院依職權調取溪口鄉農會提報系爭二計畫原本，核閱屬實，
    有溪口鄉農會提報系爭二計畫書相關公文在卷可憑（詳上訴
    卷(一)二四三至二六二頁）。是被告乙○○、甲○○辯稱：系
    爭二計畫，原即係補助丙○○個人使用，而申請補助等語，
    自可採信。又上揭二計畫提報之初，係以申請補助被告丙○○個人使用方式，故計畫書內容，應無不實，尚難因嗣後系
    爭計畫金額經農委會刪改，致使補助比例提高，而變成補助
    產銷班後，即認被告丙○○所提報系爭二計畫，為業務上不
    實文書。是難認系爭二計畫書內容，有何不實，併此敘明。
  3.又有關農業推廣業務，係由農委會統籌辦理，而由直轄市或
    縣市主管機關負責辦理，業已說明詳前，則農委會既為農業
    推廣業務中央主管機關，對所提報農業推廣業務，自有審查
    權責，而申請補助農業計畫，既係以爭取國家補助為目的，
    農委會自可本於職權，依計畫可行性、計畫目的，對計畫內
    容加以修正刪改，申請單位，自應依修正後計畫執行，乃無
    庸置疑。本件系爭二計畫提報之初，固係以補助被告丙○○
    個人使用，惟系爭二計畫提報農委會後，經農委會刪改修正
    後，即更改成為補助產銷班共同使用方式，核准計畫，並將
    修正後計畫書函轉溪口鄉農會，業經證人劉芳梅於原審證稱
    ：基層政府核送上來地方需求計畫，我們針對計畫可行性，
    簽辦給各單位，再簽給主管批示；系爭計畫未修改前，是個
    人申請，因比例是三分之一，但考慮到計畫目的、計畫可行
    性、集約性，認是需要產銷班共同來做；系爭計畫，依其計
    畫目標，我們認為是產銷班要共同使用；計畫經費，是我更
    改的，因我看該計畫，是在做花卉育苗；當初我們有與溪口
    鄉農會承辦人員溝通過，我們的認知是產銷班要使用，而計
    畫審查是我們的裁量等語（詳原審卷(二)一九二至一九五頁）
    ，並有嘉義縣政府八十九年三月十六日府農務字第三一０八
    四號、八十九年四月十七日府農務字第四一四六三號函轉修
    正後系爭二計畫書並請溪口鄉農會依行政院農業委員會主管
    計畫經費處理手冊及政府採購法有關規定辦理在卷可佐（詳
    調查站卷(一)二至六、八至十二頁）。上開公文其上有被告甲○○簽辦「遵照辦理」及被告乙○○簽辦「擬如擬」字句（
    詳調查站卷(一)二、八頁公文）。由此可見，被告乙○○、甲○○二人，對於所提報系爭二計畫，業經農委會修改，為渠
    等明知，而經修正後計畫書所列補助比例，為逾三分之一，
    此時已非屬補助產銷班員個人使用，應改依補助產銷班共同
    使用方式執行，亦為渠等所明知，殆認無疑。詎被告甲○○
    執行系爭二計畫時，自計畫中所需工程於興建時起至驗收，
    以迄工程啟用後，均未以公告或任何方式，例如：公告於農
    會公佈欄，或豎立告示牌於系爭二工程興建地點，以告知花
    卉產銷班第一班（丙○○除外）班員，系爭二計畫已改為補
    助產銷班，依系爭二計畫所興建溫室，得供產銷班共同使用
    ；而被告乙○○為推廣股股長，對於系爭二計畫提報、執行
    有督導之責，其既明知系爭二計畫經修正後，補助對象已為
    產銷班，而非被告丙○○個人，自應督導被告甲○○執行系
    爭二計畫時，要公告給產銷班其他班員知悉，然其對於被告
    甲○○在執行計畫期間，未予公告周知，明知並容任其發生
    ，而使得花卉產銷班其他班員，仍誤以系爭二計畫是補助丙○○個人，以致系爭二工程完工後，均供被告丙○○個人獨
    佔使用等情，為被告丙○○所供承在卷（詳偵查卷三九頁）
    ，亦據證人陳慧倚、黃智文證述屬實（詳他字卷十三至十五
    頁，調查站卷(一)六五至六七頁，原審卷(二)二五至三七頁），
    並參酌卷附「精密型溫室新建工程、精密型花卉育苗溫室新
    建工程」溪口鄉農會各期工程估驗款簽報簽呈，猶記載「補
    助產銷班員搭設工程」等語，足徵被告甲○○、乙○○故意
    不告知系爭二計畫，已遭修改成補助產銷班，渠等有意使外
    界誤認系爭二計畫所興建溫室工程，仍是補助產銷班員個人
    使用，而圖利被告丙○○，並使被告丙○○因而圖得個人獨
    佔使用利益，被告丙○○並自上揭二溫室工程完工後，獨佔
    使用，賺取代工利益，已據證人張能倚供述在卷（詳偵查卷
    三一至三二頁），並有證人張能倚提出帳款明細表在卷可查
    （詳偵查卷四二至四五之二頁），則被告丙○○因獨佔使用
    系爭二溫室，獲利一八一五萬七七二二元（計算方式：自九
    十年十二月起，至九十一年十二月止，花苗代工費為1069萬
    1077元；另自九十二年一月起，至九十二年十二月止，花苗
    代工費為746萬6645元，合計1815萬7722元）。
  4.綜上各情，被告乙○○、甲○○二人圖利犯行，事證明確，
    均堪認定。
  (四)論罪部分：
  (1)查被告乙○○、甲○○行為後，貪污治罪條例第六條第一項
    第四款，業於九十年十一月七日修正規定，對於主管或監督
    之事務，明知違背法令，直接或間接圖自己或其他私人不法
    利益，因而獲得利益者，固與修正前犯罪構成要件不同。惟
    被告二人所為，既仍該當修正後貪污治罪條例第六條第一項
    第四款直接圖利罪構成要件，且法定刑並無不同，爰依刑法
    第二條第一項前段從舊原則，適用行為時法律，先為敘明。
  (2)核被告乙○○、甲○○所為，均係犯修正前貪污治罪條例第
    六條第一項第四款直接圖利罪。又系爭二計畫，經嘉義縣政
    府於八十九年三月十六日以府農務字第三一０八四號，及於
    八十九年四月十七日，以府農務字第四一四六三號函轉農委
    會修正後系爭二計畫書，並請溪口鄉農會依行政院農業委員
    會主管計畫經費處理手冊及政府採購法有關規定辦理，而溪
    口鄉農會於收受上開嘉義縣政府函轉公文後，即由被告甲○○在簽呈上簽辦「遵照辦理」，另被告乙○○亦簽辦「擬如
    擬」等字句，已如前述。由此可見，被告乙○○、甲○○二
    人，對於所提報系爭二計畫，業經農委會修改，渠等明知，
    經修正後計畫書所列補助比例，已為逾三分之一，已非屬補
    助產銷班員丙○○個人使用，應改依補助產銷班共同使用方
    式執行。詎被告甲○○、乙○○於執行系爭二計畫時，自計
    畫中所需工程於興建時起至驗收，以迄工程啟用後，均未以
    公告或任何方式，以告知花卉產銷班第一班（丙○○除外）
    班員，系爭二計畫已改為補助產銷班，系爭二計畫所興建溫
    室，係供產銷班共同使用。則被告甲○○、乙○○二人，對
    於圖利被告丙○○，彼此間顯已認同他方行為為己方行為，
    而有默示犯意聯絡及行為分擔，為共同共犯，渠等二人就上
    開圖利被告丙○○部分，應均論以共同正犯。又被告乙○○
    、甲○○，先後圖利行為，時間緊接，且所犯構成要件相同
    罪名，顯係基於概括犯意反覆為之，為連續犯，應依修正前
    刑法第五十六條規定，依法加重其刑。又被告行為後，刑法
    第五十六條連續犯規定，業於九十四年一月七日修正刪除，
    並於九十五年七月一日施行，被告犯行，因行為後新刑法業
    已刪除連續犯規定，此項刪除，雖非犯罪構成要件變更，然
    已影響行為人刑罰法律效果，自屬法律有變更，應依新刑法
    第二條第一項規定，比較新舊法結果，以適用被告行為時法
    律，即舊刑法第五十六條規定，對被告論以連續犯，較有利
    被告（最高法院九十五年第八次刑事庭會議決議參照），併
    此敘明。至公訴人認被告乙○○、甲○○，係共同違反修正
    前貪污治罪條例第五條第一項第二款公務員利用職務上機會
    詐取財物罪。茲因無論產銷班或是產銷班員，均得以申請補
    助，僅補助比例有別（已如前述），則被告丙○○非不得為
    受補助對象，故公訴人認被告提報系爭二計畫，係為詐領補
    助款，容有未洽。然基本社會事實相同，爰依法變更起訴法
    條，併此敘明。
二、違反政府採購法部分：
  (一)訊據被告壬○○供承向戊○○借用「旭利工程五金行、泰冠
    工程有限公司」名義，參與投標系爭二溫室新建工程，惟否
    認以詐術使開標發生不正確結果犯行，辯稱：未使用詐術使
    廠商無法投標云云。惟查：
  1.嘉義縣溪口鄉農會提報並執行系爭二計畫書，乃係受託執行
    公務，業已說明於前，則溪口鄉農會為執行系爭二計畫書所
    需工程招標業務，依政府採購法第四、第五條規定，自有政
    府採購法規定適用，合先敘明。
  2.本件系爭二項工程，於第二次公開招標時，參與投標廠商「
    旭利工程五金行」負責人戊○○及「泰冠工程有限公司」負
    責人戊○○之妻翁沈秀琴，均為被告壬○○向證人戊○○借
    牌參與投標等情，業據被告壬○○坦承不諱，並經證人戊○○證稱：有同意被告壬○○借用「旭利工程五金行」名義投
    標等語（詳原審卷(二)十至十一頁）；證人翁沈秀琴則供稱：
    泰冠公司實際負責人是戊○○等語（詳調查站卷(一)六三至六
    四頁），及證人洪金珍證稱：八十九年六月，確實有與被告
    壬○○向戊○○，借用「旭利、泰冠」二公司名義投標，當
    初有說明，借二家公司去標工程用，所以交給我們的證件，
    都是一樣等語（詳原審卷(一)一九三至一九六頁）。是被告壬○○自白，核與真實相符，足堪採信。至於證人戊○○雖證
    稱：泰冠公司是對保用，未同意投標等語（詳原審卷(二)十六
    頁），然此部分證詞與事實矛盾（詳後說明），尚難為不利
    被告壬○○之認定。
  3.又本院調閱系爭二項工程第二次公開招標文件，審閱結果，
    確實僅有「旭利、泰冠」二家廠商參與投標，而上揭「旭利
    、泰冠」廠商實際上均為被告壬○○借牌使用，在形式上雖
    有競標行為，然不論「旭利或泰冠」公司所出具投標價格，
    實際上，既均由被告壬○○掌控，無異是虛增投標家數，意
    圖使市場上競爭狀態不復存在，核屬以欺罔方法，使招標單
    位誤信競爭存在，實乃侵害市場上競爭效能，實質上使開標
    發生不正確結果。是被告壬○○，此部分犯行，事證明確，
    洵堪認定。
  (二)核被告壬○○所為，係犯政府採購法第八十七條第三項以詐
    術使開標發生不正確結果罪。
三、原判決撤銷改判部分：
    原審以被告乙○○、甲○○、壬○○三人，犯罪尚屬不能證
    明，因予被告三人均為無罪諭知，固非無見。惟查：本件被
    告乙○○、甲○○、壬○○三人所為，已涉犯罪，已如前述
    ，原審未予詳察，仔細勾稽，即遽為被告三人無罪諭知，依
    上所述，顯有未當。檢察官上訴意旨，指摘及此，為有理由
    ，自應由本院將原判決，關於被告乙○○、甲○○圖利部分
    及關於被告壬○○違反政府採購法部分，均撤銷改判。爰審
    酌被告三人，犯罪動機、目的、手段、所生危害及犯後態度
    等一切情狀，分別量處如主文所示之刑，其中被告乙○○、
    甲○○二人，並依九十年十一月七日修正前貪污治罪條例第
    十七條規定，均諭知褫奪公權三年，以資懲儆。
四、不另為無罪諭知部分：
  (一)被告乙○○、甲○○業務上登載不實部分：
    公訴意旨另謂：被告乙○○、甲○○編制不實系爭二計畫書
    ，並持向農委會農糧署申請補助，因認被告二人另涉刑法第
    二百十六條行使業務上登載不實文書罪嫌云云。然系爭二計
    畫書自提報之初，即是以補助丙○○個人使用而編制，僅因
    事後遭農委會修正刪改金額後，致補助比例逾三分之一，而
    改成補助產銷班為對象，已如前述。且申請補助計畫書，不
    論是補助個人或補助產銷班，均以產銷班名義提出，以產銷
    班長為執行人，並據證人劉芳梅於原審供明（詳原審卷(二)一
    九三至一九四頁）。故系爭二計畫書提報之初，原計畫書上
    計畫執行機關列「花卉第一班」、執行人列「陳慧倚」，係
    因申請計畫書固定格式，尚非不實。是被告二人該部分犯行
    ，尚難證明。然公訴人認被告二人該部分犯行，與上揭圖利
    犯行，有方法結果牽連關係，為裁判上一罪關係，爰不另為
    無罪諭知，併此敘明。
  (二)被告壬○○偽造私文書部分：
    公訴意旨另以：被告壬○○為標得溪口鄉農會承辦系爭二項
    工程，於八十九年六月十三日（第一次公開招標），前往投
    標前，先向戊○○借用其所開設「旭利工程五金行」名義投
    標，然第一次公開招標，因投標家數不足三家而流標。嗣於
    溪口鄉農會辦理第二次公開招標公告，被告壬○○為求標得
    該工程，乃於投標前向戊○○佯稱：欲以戊○○妻子翁沈秀
    琴為名義上負責人「泰冠工程有限公司」，擔任其以「旭利
    工程五金行」得標後連帶保證人，戊○○不疑有他，乃交付
    「泰冠工程有限公司」公司章、負責人印章，然壬○○竟基
    於偽造文書犯意，於八十九年六月廿七日開標前，擅自以「
    泰冠工程有限公司」為投標人，偽以「泰冠工程有限公司」
    名義，分別以二千三百十八萬四百八十九元、一千四百十六
    萬四千八百零一元投標總額，參與系爭二項工程標單。因認
    被告壬○○另涉刑法第二百十六條、第二百十條行使偽造私
    文書罪嫌云云。經查：
  1.參與投標廠商需備妥營利事業登記證及公司執照、完工證明
    、納稅證明、無退票證明文件；而擔任保證用廠商，只需備
    妥公司大小章、發票章即可，且於投標時，尚無須備妥保證
    廠商的資料等情，業據證人即承辦本件公開招標人員癸○○
    證述明確（詳原審卷(一)一八八至一八九頁），並有招標公告
    資料記載在卷可參（詳調查站卷(一)四二、四三頁），復經本
    院審閱系爭二項工程第一、二次公開招標，投標廠商所附證
    件結果，於投標時，尚無需備妥保證廠商資料，且依卷附系
    爭二項工程合約書上所附保證廠商資料（詳調查站卷(二)一至
    三一頁），亦僅有保證廠商公司大小章、發票章等資料即可
    ，而無須其餘資料，堪可認定。
  2.雖證人戊○○於原審證稱：僅同意借「旭利」名義投標，「
    泰冠」是對保用；因對保之故，有交付壬○○泰冠公司資料
    等語（詳原審卷(二)十六頁）。但證人戊○○同時亦證稱：對
    保用，均只拿營業執照及公司大小章等語（同上卷頁）。惟
    本件投標時，泰冠公司投標時，對投標廠商所需備妥資料，
    即營利事業登記證及公司執照、完工證明、納稅證明、無退
    票證明等文件，一應俱全，並無欠缺，倘證人戊○○僅將泰
    冠公司名義，借予被告壬○○作保用，何以會提供投標所需
    要資料？又依證人洪金珍證稱：八十九年六月，確有與被告
    壬○○向戊○○，借用「旭利、泰冠」二公司名義投標，當
    初有說明，借二家公司去標工程用，所以交給我們的證件，
    都是一樣等語（詳原審卷(一)一九三至一九六頁）。由此顯見
    ，證人戊○○上開未借泰冠公司名義予被告壬○○投標之證
    詞，與實情不符，不足採信。是被告壬○○辯稱：有向戊○○借用「泰冠」名義投標等語，核與真實相符，自堪採信。
    則被告陳騏俊既係已徵得證人戊○○同意，而借用「泰冠」
    名義投標，則其以泰冠公司名義，填載標單，並參與投標，
    尚難認被告壬○○有何偽造私文書及行使偽造私文書犯行。
    是被告壬○○此部分犯行，尚難以證明。然公訴人認被告壬○○該部分犯行，與上揭違反政府採購法犯行，有方法結果
    牽連關係，為裁判上一罪關係，爰亦不另為無罪諭知。
乙、無罪部分（上訴駁回部分即被告丙○○、己○○部分）：
一、詐取財物部分
  (一)公訴意旨略以：被告己○○為溪口鄉推廣股職員，負責農業
    推廣政策及農民所需計畫擬定整理工作，為依據法令從事公
    務人員。被告丙○○於八十八年間，為興建花卉溫室供其個
    人牟私利之用，乃於八十八年十月廿三日，溪口鄉花卉產銷
    班第一班班會時，申請加入該班，並建議由其辦理配合溪口
    鄉輔導花卉產銷班發展精緻農業事宜，然實際上，該產銷班
    並無興建「精密型溫室、精密型花卉育苗溫室」計劃，丙○○乃隱瞞將以上揭二項「溪口鄉輔導產銷班發展精緻農業計
    畫、溪口鄉輔導花卉及蔬菜產銷班發展精緻農業計畫」向行
    政院農業委員會（下稱農委會）中部辦公室（農委會中部辦
    公室現已改制為農委會農糧署）申請補助訊息，旋即意圖為
    自己不法所有，偽列計畫執行機關「花卉產銷班第一班」等
    內容，撰寫不實計畫資料後，交由時任溪口鄉農會推廣股股
    長被告乙○○欲編製上開二項計畫書，以便向農委會中部辦
    公室申請補助，而被告乙○○明知丙○○上開計畫係以「花
    卉產銷第一班」名義撰寫計畫資料，且「溪口鄉輔導產銷班
    發展精緻農業計畫」溫室興建地點，係在丙○○所有位於雲
    林縣大埤鄉○○段3414地號上；「溪口鄉輔導花卉及蔬菜產
    銷班發展精緻農業計畫」溫室興建地點，係在丙○○所有位
    於雲林縣大埤鄉○○段3283地號上，亦即實際上係丙○○個
    人欲興建「精密型溫室、精密型花卉育苗溫室」供己使用而
    假藉產銷班名義提出聲請，被告乙○○，竟與推廣股職員己○○、甲○○三人，共同意圖為丙○○不法所有而詐領公有
    財物之犯意，被告己○○、甲○○在乙○○指示下，依照丙○○所提供計畫資料，編製成上開二不實計畫書後，陳報嘉
    義縣政府，由嘉義縣政府核轉農委會中部辦公室申請補助款
    ，使農委會中部辦公室因而陷於錯誤，而核准分別補助一千
    萬元、六百五十萬元，並將此二項計畫列入「行政院農業委
    員會中部辦公室農業行政及建設計畫」項下，並經嘉義縣政
    府以函告溪口鄉農會，請該會依行政院農業委員會主管計畫
    經費處理手冊及政府採購法有關規定辦理。而上開二項計劃
    ，則在丙○○與壬○○勾結下發包，並於興建後由被告甲○○、乙○○驗收後，陸續核撥補助款給被告丙○○。因認被
    告丙○○、己○○共涉刑法第二百十六條行使業務上登載不
    實文書罪嫌、貪污治罪條例第五條第一項第二款公務員利用
    職務上機會詐取財物罪嫌云云。
  (二)按事實之認定應憑證據，如未能發現確實證據，或證據不足
    以證明，不能以推測或擬制方法，以為裁判基礎；再犯罪事
    實所憑證據，無論係直接證據或間接證據，其為訴訟上證明
    ，須於一般人，均不致有所懷疑，而得確信為真實之程度，
    始得據為有罪認定，倘其證明尚未達此程度，而尚有合理懷
    疑存在時，本諸無罪推定原則，應為被告無罪諭知；又被告
    否認犯罪事實，所持辯解縱使不能成立，仍不能遽為有罪認
    定；又刑事訴訟法規定被告有緘默權，被告基於不自證己罪
    原則，既無供述義務，亦不負自證清白責任，是不能因被告
    未能提出證據資料證明其無罪，或對被訴之犯罪事實，不置
    可否，即認定其有罪（最高法院九十二年度台上字第二五七
    ○號判決參照）。
  (三)公訴人認被告丙○○、己○○涉犯上揭行使業務上登載不實
    文書及公務員利用職務上機會詐取財物罪嫌，無非以：(1)證
    人即上開產銷班帳戶管理人黃智文證稱：丙○○確有使用產
    銷班帳戶提領補助款等語。(2)又證人即產銷班班長陳慧倚證
    稱：產銷班並未使用上開溫室等語。(3)以及嘉義縣溪口鄉農
    會證明書二份、溪口鄉農會支出單、統一簽紙、驗收報告書
    、印領清冊、溫室施工現場照片、「精密型溫室新建工程、
    精密型花卉育苗溫室新建工程」工程契約、旭利工程五金行
    統一發票、班會會議記錄、土地所有權狀、溫室新建工程設
    施工程驗收報告書數份等，為其主要論罪依據。
  (四)訊據被告己○○、丙○○均堅詞否認上開犯行，被告己○○
    辯稱：其因初接推廣股業務，對業務不熟，而未對被告丙○○所提計畫內容修改，逕行登打呈報，然嗣後調離推廣股，
    該計畫是否核准，伊不知情等語。被告丙○○辯稱：本件二
    計畫，因無班員願意出資參加，故以個人名義申請，且申請
    比例未逾三分之一補助；嗣遭中部辦公室刪改金額，致補助
    比例超過三分之一，非其所得以控制等語。經查：
  1.被告己○○部分：
  (1)己○○就承辦農業推廣業務部分，為刑法上公務員：
    查被告己○○為溪口鄉農會職員，於八十八年至八十九年期
    間，因調任至推廣股農事組，期間，經辦「溪口鄉輔導產銷
    班發展精緻農業計畫」提報工作，則被告己○○就辦理農業
    推廣業務範圍內，自為刑法上公務員（詳前說明）。原審認
    本件被告己○○為溪口鄉農會職員，且僅係協助被告丙○○
    提出計畫書，完成電腦格式之編排，所為係為所轄產銷班提
    供協助輔導作業，並無審核權責，自非刑法上公務員云云，
    容有未當，先予說明。
  (2)系爭二計畫書，並非不實計畫書：
    查系爭二計畫書自提報之初，即係以補助被告丙○○個人使
    用方式而編制，僅因事後遭農委會修正刪改金額後，致補助
    比例逾三分之一，而成為以補助產銷班為對象，且計畫書內
    容編制方式，係因固定格式，致以產銷班名義提出，以產銷
    班長為執行人，則計畫書內容，亦無不實，已說明如前。故
    被告己○○將修正前系爭二計畫書提報農委會，自無行使業
    務上登載不實文書犯行，亦難認被告己○○有共同詐取財物
    犯行。又系爭二計畫經修正後，已非為被告己○○承辦，詳
    前說明，則被告己○○無執行系爭二計畫職責，且無證據顯
    示，被告己○○與被告乙○○、甲○○間，有犯意聯絡及行
    為分擔，則其對被告乙○○、甲○○因執行系爭二計畫所犯
    圖利罪責，自無庸負責。
  2.被告丙○○部分：
  (1)查行政院農業委員會因辦理農業推廣業務計畫補助，非不得
    補助個人，僅因補助對象不同而補助比例有所不同，業經說
    明在案。則被告丙○○為個人所需而爭取補助，亦非法所不
    許，自難認被告丙○○爭取個人補助，遽認被告丙○○有詐
    取財物之嫌。再者，溪口鄉農會所提以補助丙○○個人之系
    爭二計畫，經農委會刪改金額後，致成為補助產銷班共同使
    用乙情，並非被告丙○○所得預期，即便補助對象因此改成
    產銷班，對被告丙○○而言，其亦為得利用對象，並無主動
    告知產銷班其他成員義務，自不得因此遽認被告丙○○有詐
    取財物犯行。又溪口鄉農會執行經農委會核准系爭二計畫書
    所需工程，並依工程進度逐期辦理驗收等情，有「精密型溫
    室新建工程、精密型花卉育苗溫室新建工程」工程契約、各
    期支出單、統一發票、輔導搭設精密型溫室興建工程設施印
    領清冊、溪口鄉農會簽呈、驗收報告書、工程進度照片等在
    卷為證（詳調查站卷(二)一至一０二頁）。而依系爭二計畫書
    ，應提出配合款，被告丙○○亦均依工程驗收進度之發票金
    額，按比例存入花卉第一班戶名為「溪口鄉觀葉植物產銷班
    黃智文」帳戶內，有該帳戶存摺在卷可查（詳原審卷(二)一五
    六至一五七頁背面），尚難認被告丙○○有詐取財物行為。
  (2)再者，被告丙○○因爭取個人補助，而提供計畫書供溪口鄉
    承辦人員參考，法無禁止。且溪口鄉農會所提報修正前計畫
    書，非不實文書，已說明如前，尚難僅憑被告丙○○提供計
    畫書，而認其與被告乙○○、己○○、甲○○間，有公訴人
    所指上開犯行。
  (五)綜上各情，依現存證據，尚不能證明被告己○○、丙○○，
    有共同詐取財物、行使業務上登載不實文書事實。此外檢察
    官復未能舉出其他積極證據，足認被告己○○、丙○○涉有
    公訴人所指犯行。是被告己○○、丙○○該部分犯罪，尚屬
    不能證明。依上說明，自應為被告二人無罪諭知，以符治制
    。
二、違反政府採購法部分（即被告丙○○部分）：
  (一)公訴意旨另以：被告丙○○為達最終詐領補助款，興建溫室
    供己使用目的，乃於八十九年五月間某日，將系爭二計畫中
    工程即「精密型溫室新建工程、精密型花卉育苗溫室新建工
    程」，第一次公開招標領標地點及聯絡電話，設於丙○○自
    宅，並以丙○○為聯絡人，以利丙○○掌握投標狀況，再委
    由不知情農會會務股職員癸○○，上網辦理公開招標資料，
    並先提供系爭二項工程空白標單，給其所事先覓妥投標者壬○○，壬○○則於八十九年六月十三日，前往投標前，先向
    戊○○借用其所開設「旭利工程五金行」名義投標，然第一
    次公開招標之際，因投標家數不足三家而流標。嗣因遭外界
    反應，設於丙○○住宅不妥後，乃將領標及投標地點與聯絡
    電話，均改為嘉義縣溪口鄉農會，並上網辦理第二次公開招
    標公告，斯時被告丙○○，為讓被告壬○○順利得標，乃與
    被告壬○○共同基於使其他廠商無法投標，及使開標發生不
    正確結果犯意聯絡，由丙○○先於八十九年六月廿七日，第
    二次投標前，洩漏系爭二項工程底價給壬○○，壬○○為求
    標得該工程，乃於投標前向戊○○佯稱：欲以戊○○之妻翁
    沈秀琴為名義上負責人「泰冠工程有限公司」，擔任其以「
    旭利工程五金行」得標後連帶保證人，戊○○不疑有他，乃
    交付「泰冠工程有限公司」公司章、負責人印章，然壬○○
    竟基於偽造文書犯意，於八十九年六月廿七日開標前，擅自
    以「泰冠工程有限公司」為投標人，偽以「泰冠工程有限公
    司」名義，分別以二千三百十八萬四百八十九元、一千四百
    十六萬四千八百零一元之投標總額，參與系爭二項工程標單
    ，嗣開標結果，因僅有「旭利工程五金行、泰冠工程有限公
    司」二家投標，在壬○○巧妙設計下，果然由「旭利工程五
    金行」分別以二千零三十萬一千五百零三元、一千四百十二
    萬五千一百三十五元，標得系爭二項溫室新建工程。因認被
    告丙○○與被告壬○○共同涉有違反政府採購法第八十七條
    第三項以詐術使開標發生不正確結果罪嫌云云。
  (二)公訴人認被告丙○○涉犯上揭以詐術使開標發生不正確結果
    罪嫌，無非係以被告壬○○於調查站供稱：被告丙○○洩漏
    底價等語，及參與第二次招標廠商，均為被告壬○○借牌廠
    商等，為其論罪主要依據。
  (三)經查：
  1.被告壬○○於調查站固稱：被告丙○○向其透露系爭二項工
    程底價，其並依該底價提寫標單內容等語（詳他字卷二頁）
    ，然已為被告丙○○迭次否認知悉底價，及曾與被告壬○○
    論及底價等語在卷。且系爭二項工程招標底價，乃證人癸○○提供公告價格及底價相關資料，予溪口鄉農會總幹事、理
    事長及常務幹事後，由其等三人核定底價後彌封，交由負責
    發包人員，公告招標等情，業據證人即溪口鄉農會總幹事子
    ○○、證人即溪口鄉農會理事長丁○○、證人即溪口鄉農會
    常務幹事辛○○證述在卷（詳原審卷(二)二０至二一頁，上訴
    卷(二)十八至二四、二六至二八頁），而證人癸○○亦證稱：
    底標由常務監事、理事長及總幹事決定，他們寫好蓋章彌封
    後交給我等語明確（詳原審卷(一)一八五頁），則開標前，被
    告丙○○並無直接得知底價機會，矧依卷附現有證據資料，
    尚難認定或推論，被告丙○○有與證人癸○○接觸而有知悉
    底價機會。
  2.又依被告壬○○嗣於原審及本院上訴審供稱：在調查站因為
    很緊張，誤會將丙○○向我詢價，為洩漏底價等語（詳原審
    卷(二)九九頁，上訴卷(二)三二頁）。審酌被告壬○○在調查站
    供稱：丙○○曾向農凱公司詢問溫室相關骨架、施工單價，
    經我聯繫丙○○，其向我表示，大約三百至一千坪精密型溫
    室，我向丙○○報價，每坪約一萬八千元；我乃依據先前向
    丙○○電話報價，再參考時價加上利潤，來填寫投標金額等
    語（詳調查站卷(一)七六頁，他字卷二頁）。足認被告壬○○
    於法院審理時改稱：因緊張之故，誤將詢價為洩漏底價等語
    ，尚合情理。
  3.故本件既無證據證明，被告丙○○得以事先知悉工程底價，
    尚難僅憑被告壬○○曾供稱：丙○○透露底價等語，遽認被
    告丙○○有洩漏工程底價。此外復無其他積極證據，足認被
    告丙○○涉有公訴人所指犯行。是被告丙○○此部分犯罪，
    尚屬不能證明。依上說明，自應對被告丙○○為無罪諭知。
三、原判決以被告己○○、丙○○犯罪，均尚屬不能證明，而為
    被告二人無罪諭知。本院經核，原判決認事用法，均無違誤
    。檢察官上訴意旨略以：(一)被告己○○就本件農業推廣業務
    推行，為受託行使公務，而為刑法上公務員等情，固有理由
    。然被告己○○依補助個人提出計畫，尚難認有詐取財物及
    業務上登載不實罪嫌，已說明如前，則被告己○○犯行，自
    屬不能證明，自仍應為無罪諭知。(二)又證人癸○○取得底價
    彌封前，是否有洩漏底價等情，應予調查云云。然本院依檢
    察官所提證據及所指證明方法，尚不足認定被告丙○○，事
    先知悉底價，並洩漏予被告壬○○，已如前述。則被告丙○○犯行，自屬不能證明，亦應為無罪諭知。原判決認定理由
    ，雖有不當，但結論並無二致，仍應予維持。故檢察官此部
    分上訴，依上所述，為無理由，應俱予駁回。
據上論斷，應依刑事訴訟法第三百六十九條第一項前段、第三百
六十八條、第三百六十四條、第三百條、第二百九十九條第一項
前段，九十年十一月七日修正前貪污治罪條例第六條第一項第四
款、第十七條、政府採購法第八十七條第三項，刑法第二條第一
項、第十條第二項第二款、第十一條前段、第二十八條、修正前
刑法第五十七條第二項、修正前刑法第五十六條，判決如主文。
本案經檢察官趙中岳到庭執行職務。
中    華    民    國    95    年    9     月     7    日
                  刑事第六庭    審判長法  官  蔡崇義
                                      法  官  吳永宋
                                      法  官  董武全
以上正本證明與原本無異。
如不服本判決，應於收受本判決後十日內向本院提出上訴書狀。
其未敘述上訴理由者並得於提起上訴後十日內向本院補提理由書
狀（均須按他造當事人之人數附繕本）「切勿逕送上級法院」。
                                      書記官  許美惠
中    華    民    國    95    年    9     月     7    日
附錄法條：
九十年十一月七日修正前貪污治罪條例第六條規定
有下列行為之一者，處五年以上有期徒刑，得併科新台幣三千萬
元以下罰金：
一  意圖得利，抑留不發職務上應發之財物者。
二  募集款項或徵用土地、財物，從中舞弊者。
三  竊取或侵占職務上持有之非公用私有器材、財物者。
四  對於主管或監督之事務，直接或間接圖私人不法之利益者。
五  對於非主管或監督之事務，利用職權機會或身分圖私人不法
    之利益者。
前項之未遂犯罰之。
政府採購法第八十七條第三項（本項未修正）
以詐術或其他非法之方法，使廠商無法投標或開標發生不正確結
果者，處五年以下有期徒刑，得併科新臺幣一百萬元以下罰金。


司法院資訊處製作；財團法人民間司法改革基金會備份。
